臺灣嘉義地方法院民事判決
111年度訴字第175號
原      告  葉朝崑  



訴訟代理人  黃曜春律師
被      告  葉建志  
            葉進福  
            陳金福  
            陳茗瑋  
            王金鵬  
            王金虎  
            黃慧貞  

            黃子球  
            黃子強  
            黃寶珠  
            吳宇智  
            黃冠融  
            黃豐欽  
            張吳秋月

            李寶猜  
            吳乃文  
            吳靜如  
            吳昇偉  
            吳保從  
            蔣宗佑  

            蔣雅如  
            吳孟學  

            吳孟達  
            徐立金  
上列當事人間請求分割共有物事件，本院於民國111年8月30日言
詞辯論終結，判決如下： 
    主  文
一、附表編號2所示之被告應就被繼承人葉老所遺坐落嘉義縣○○
    市○○段000地號土地，應有部分二分之一，辦理繼承登記。
二、兩造共有坐落嘉義縣○○市○○段000地號土地(面積：636.80平
    方公尺)予以變價分割，所得價金按附表所示「應有部分及
    訴訟費用負擔比例」欄所示比例分配。
三、訴訟費用由兩造按附表「應有部分及訴訟費用負擔比例」欄
    所示比例負擔。
    事  實
壹、程序事項：
    除被告黃子球、黃豐欽以外之被告，均經合法通知，未於言
    詞辯論期日到場，核無民事訴訟法第386條各款所列情形，
    爰依原告聲請，由其一造辯論而為判決。
貳、實體事項：
一、原告主張：
　　坐落嘉義縣○○市○○段000地號土地（下稱系爭土地）由兩造
    共有，系爭土地呈不規則多邊形，屬袋地，也無適宜通路可
    通行至大馬路，兩造均無暇顧及系爭土地，未曾有效利用，
    任其荒蕪，目前有建商電話聯繫出售事宜，惟被告人數眾多
    ，難以取得聯繫，兩造既無不分割之約定，亦無因使用目的
    不能分割之情形，遂依民法第823條、第824條規定請求裁判
    分割系爭土地，又系爭土地不便通行，兩造人數眾多，倘原
    物分割，各共有人受分配之面積狹小，難以有效利用，是應
    變賣後，再以價金分配予兩造，較為妥適。並聲明：被告陳
    金福、陳茗瑋、王金鵬、王金虎、黃慧貞、黃子球、黃子強
    、黃寶珠、吳宇智、黃冠融、黃豐欽、張吳秋月、李寶猜、
    吳乃文、吳靜如、吳昇偉、吳保從、蔣宗佑、蔣雅如、吳孟
    學、吳孟達、徐立金等22人應就訴外人即葉老所遺系爭土地
    ，應有部分2分之1辦理繼承登記；系爭土地准予變賣，所得
    價金由兩造按應有部分比例分配等語。
二、被告答辯：
㈠、被告黃子球、黃豐欽均稱：同意原告主張變價分割等語。
㈡、除被告黃子球、黃豐欽以外之被告，均經合法通知，未於言
    詞辯論期日到場，亦未提出書狀作何聲明或陳述。
三、本院得心證之理由：㈠
㈠、按分割共有物既對於物之權利有所變動，即屬處分行為之一
    種，凡因繼承於登記前已取得不動產物權者，其取得雖受法
    律之保護，不以其未經繼承登記而否認其權利，但繼承人如
    欲分割其因繼承而取得公同共有之遺產，因屬於處分行為，
    依民法第759條規定，自非先經繼承登記，不得為之。共有
    之不動產之共有人中一人死亡，他共有人請求分割共有物時
    ，為求訴訟之經濟起見，可許原告就請求繼承登記及分割共
    有物之訴合併提起，即以一訴請求該死亡之共有人之繼承人
    辦理繼承登記並請求該繼承人於辦理繼承登記後，與原告及
    其餘共有人分割共有之不動產（最高法院69年台上字第1012
    號判例要旨、70年度第2次民事庭會議決定（二）參照）。
    查原告前揭主張兩造共有之系爭土地，其中原共有人葉老已
    在本件訴訟繫屬前死亡，其繼承人如附表編號2姓名欄所示
    ，有戶籍謄本、繼承系統表附於本院卷宗可稽，應堪信為真
    實，是原告請求附表編號2之被告，應就被繼承人葉老所有
    系爭土地之應有部分，辦理繼承登記，即屬有據，應予准許
    ，爰判決如主文第1項所示。
㈡、按各共有人，除法令另有規定外，得隨時請求分割共有物。
    但因物之使用目的不能分割或契約訂有不分割之期限者，不
    在此限。民法第823條第1項定有明文。查系爭土地為兩造所
    共有，各共有人之應有部分比例如附表所示，系爭土地並無
    不能分割之情形，兩造亦未訂有不分割之契約，惟不能協議
    決定分割等情，業據提出系爭土地登記第一類謄本（見本院
    卷一第11-15頁、第35-37頁）在卷可證，並為被告所不爭執
    ，則依上開說明，原告訴請裁判分割系爭土地，洵屬正當，
    自應准許。
㈢、按共有物之分割，依共有人協議之方法行之。分割之方法不
    能協議決定，或於協議決定後因消滅時效完成經共有人拒絕
    履行者，法院得因任何共有人之請求，命為下列之分配：一
    、以原物分配於各共有人。但各共有人均受原物之分配顯有
    困難者，得將原物分配於部分共有人。二、原物分配顯有困
    難時，得變賣共有物，以價金分配於各共有人；或以原物之
    一部分分配於各共有人，他部分變賣，以價金分配於各共有
    人，民法第824 條第1 項、第2 項定有明文。又裁判分割共
    有物，須斟酌各共有人之利害關係、使用情形、共有物之性
    質及價值、經濟效用，符合公平經濟原則，其分割方法始得
    謂為適當（最高法院90年度台上字第1607號判決意旨參照）
    。另分割共有物究以原物分割或變價分割為適當，法院應斟
    酌當事人意願、共有物之使用情形、經濟效用及全體共有人
    之利益等情形而為適當之分割，不受共有人所主張分割方法
    之拘束（最高法院88年度台上字第600 號判決意旨參照）。
㈣、經查，系爭土地地上無建物，目前僅由被告葉進福種植果樹
    及蔬菜，東北、東及東南側均有他人興建建物，無法通行，
    南側同地段198-7、199地號土地均為訴外人所有。系爭土地
    目前須經由西側同地段187地號、186地號土地才能與計畫道
    路同地段185地號、200地號、197地號土地相連接等情，有
    本院111年4月1日勘驗筆錄、空拍圖附卷可稽（見本院卷一
    第51-57頁），且為兩造所不爭執。本院審酌系爭土地需經
    由西側同地段186地號、187地號土地才能與計劃道路同地段
    185地號、200地號、197地號土地相連接，顯見系爭土地目
    前並無對外聯絡之道路，屬於袋地，若採原物分割之方法，
    分得系爭土地之兩造，均需面臨袋地通行權之爭議，使系爭
    土地法律關係複雜化，減損系爭土地之利用價值對於兩造均
    非有利，則原物分割顯非適當之分割方法。另原告及到庭被
    告均主張同意將系爭土地變賣後由兩造分配價金方式分割，
    依此方式分割系爭土地，兩造按民法第824 條第7 項規定，
    仍有依相同條件優先承買之權，且變賣由應買人競相出價，
    亦得以公平價格賣出，無意承買之共有人並可獲配合理之價
    金，有利於各共有人，亦屬公平。本院審酌上情及系爭土地
    之性質、使用狀況、經濟效用、兩造意願並兼顧全體共有人
    之利益等情，認系爭土地採變賣方式分割，使全體共有人均
    有單獨買受系爭土地之機會，以消滅共有狀態，並將所得之
    價金依應有部分之比例分配予全體共有人，應屬較為適當及
    公允之分割方法，並符合全體共有人之利益。
四、綜上所述，原告依民法第823 條等規定請求將兩造共有之系
    爭土地變價分割，所得價金由兩造按應有部分比例分配之，
    為有理由，應予准許。
五、本件事證已臻明確，兩造其餘陳述及所提證據，經本院斟酌
    後，核與判決不生影響，爰不逐一論述。　　　　
六、分割共有物之訴，核其性質，兩造本可互換地位，原告提起
    本件訴訟於法雖屬有據，惟被告之應訴乃法律規定不得不然
    ，其所為抗辯為伸張或防衛權利所必要，是本件訴訟費用應
    由兩造依附表所載之應有部分之比例分擔，始為公允，爰依
    民事訴訟法第80條之1 、第85條第2 項但書規定，酌定訴訟
    費用負擔如主文第3項所示。
七、據上論結，原告之訴有理由，依民事訴訟法第385條第1項前
　　段、第80條之1、第85條第2項，判決如主文。
中　　華　　民　　國　　111 　年　　9 　　月　　16　　日
                       民事第三庭法　官  曾文欣
以上正本係照原本作成。
如對本判決上訴須於判決送達後20日內向本院提出上訴狀（須按
對造人數提出繕本）。
如委任律師提起上訴者，應一併繳納上訴審裁判費。
中　　華　　民　　國　　111 　年　　9 　　月　　16　　日
                                 書記官　陳慶昀  
附表：
編號 姓名 應有部分及訴訟費用負擔比例 分割方法 1 葉朝崑 1/6  兩造共有坐落嘉義縣○○市○○段000地號土地(面積：636.80平方公尺)予以變價分割，所得價金按左列應有部分比例分配。 2 陳金福、陳茗瑋、王金鵬、王金虎、黃慧貞、黃子球、黃子強、黃寶珠、吳宇智、黃冠融、黃豐欽、張吳秋月、李寶猜、吳乃文、吳靜如、吳昇偉、吳保從、蔣宗佑、蔣雅如、吳孟學、吳孟達、徐立金（以上均為共有人葉老之繼承人） 1/2(連帶負擔訴訟費用）  3 葉進福 1/6  4 葉建志 1/6